【裁判字號】    92,台上,1860
【裁判日期】    920829
【裁判案由】    清償債務等
【裁判全文】
最高法院民事判決                              九十二年度台上字第一八六○號
    上  訴  人  乙○○
    訴訟代理人  張秉正律師
    被 上訴 人  甲○○
右當事人間請求清償債務等事件，上訴人對於中華民國九十年四月二十五日台灣高等
法院第二審判決（八十九年度上字第一三九九號），提起上訴，本院判決如左：
    主  文
原判決除假執行部分外廢棄，發回台灣高等法院。
    理  由
本件被上訴人主張：兩造於民國八十五年一月二十日簽訂保證書（下稱系爭保證書）
，上訴人保證主債務人陳明爐、周碧玉、陳冠宇（下稱陳明爐等三人）積欠伊票據債
務共新台幣（下同）一千三百二十三萬三千五百元，必須於三年內清償，在未全部清
償之前，上訴人願(一)將花蓮縣壽豐鄉○○段五一一五號土地（下稱五一一五號土地）
全部、同段五一一五之一號土地（下稱五一一五之一號土地）二分之一，即刻辦理所
有權移轉登記予伊或伊所指定之第三人。(二)將上訴人所承租木瓜山事業區第九九林班
一八八之一、一九八號土地之林地承租權，於八十五年四月十五日之前，變更登記予
伊或伊所指定之第三人。惟上訴人僅將五一一五號土地所有權應有部分（下稱應有部
分）二分之一及五一一五之一號土地應有部分四分之一移轉登記予伊所指定之訴外人
陳曾幸惠；其餘之土地應有部分係移轉登記予訴外人游承勳。至保證書(二)款所載之林
地承租權則遲未移轉予伊，經伊另提起移轉承租權之訴訟，已由台灣高等法院花蓮分
院判決伊勝訴在案。因上訴人於保證書後段承諾，如主債務人陳明爐等三人未清償債
務，上訴人又不依保證書(一)、(二)款之約定移轉土地所有權及林地承租權，上訴人即應
負連帶清償之責。茲陳明爐等三人仍積欠伊三百三十八萬一千七百五十元之票據債務
尚未清償，上訴人亦未依系爭保證書之約定將五一一五號土地應有部分二分之一、五
一一五之一號土地應有部分四分之一移轉登記予伊，伊自得依連帶保證之約定，請求
上訴人給付前開票據債務中之一百五十六萬五千元等情，求為命上訴人如數給付，並
自訴狀繕本送達翌日（八十九年二月十九日）起加給法定遲延利息之判決。嗣於原審
追加依民法第二百二十六條給付不能之法律關係，請求上訴人賠償上述金額本息之損
害。
上訴人則以：林地承租權之轉讓，被上訴人已持判決向台灣花蓮地方法院聲請執行，
自不得再以此請求伊負連帶清償責任。至五一一五號、五一一五之一號土地之應有部
分移轉登記予何人，均由伊之父母代為處理。又被上訴人並未舉證證明陳明爐等三人
尚積欠票據債務若干，其提出原證一之支票及本票之票款請求權均已罹於時效而消滅
，伊亦不須就該票款負連帶清償之責等語，資為抗辯。
原審廢棄第一審所為被上訴人敗訴之判決，改判如其聲明，係以：被上訴人主張兩造
簽訂保證書，約定上訴人為陳明爐等三人票據債務之連帶保證人。卷附支票二十五張
及本票一張，為保證書上所載三十二張票據中之一部之事實，有上訴人不爭執之保證
書、支票、本票可稽，堪認為真實。查上訴人未依保證書(一)款之約定，將五一一五號
土地所有權全部、五一一五之一號土地應有部分二分之一移轉登記予被上訴人或其所
指定之人，僅依序將該土地應有部分二分之一、四分之一移轉登記予被上訴人指定之
陳曾幸惠，其餘應有部分則登記予游承勳等情，業據被上訴人提出土地登記簿謄本為
證。因上訴人未完全履行保證書(一)款所約定之義務，被上訴人依據保證書後段之約定
，主張上訴人就該票據債務應負連帶清償之責。則為保證人之上訴人自得援用主債務
人之抗辯，其以被上訴人對於主債務人陳明爐等三人之票款請求權已罹於時效期間而
消滅為由，拒絕被上訴人之請求，經核固無不合；惟查上訴人依保證書約定，除保證
票據債務外，另負有移轉所有權及承租權之義務，由上訴人提供不動產以為代物清償
，為保證契約與代物清償契約之混合契約，且上訴人已為部分之履行，難謂不生契約
之效力。該代物清償契約部分，即應獨立計算請求權之消滅時效期間。準此，被上訴
人請求移轉所有權及承租權之時效期間為十五年，自簽訂保證書之日起算，迄今尚未
罹於消滅時效。上訴人既已將五一一五號土地應有部分二分之一及五一一五之一號土
地應有部分四分之一移轉登記予游承勳，而未依系爭保證書(一)款之約定履行，就該應
有部分依序為二分之一、四分之一之移轉登記部分，自屬可歸責於上訴人之事由，而
致給付不能，被上訴人依民法第二百二十六條規定，請求上訴人損害賠償，即屬正當
。查被上訴人雖未證明該二筆土地之交易價格，然依證人即游承勳之父游松輝證述，
其向上訴人之父母買受該二筆土地應有部分之價金為二百三十萬元，而上訴人未履行
移轉登記之應有部分即為該游松輝所買受之應有部分，則被上訴人依債務不履行之規
定，請求上訴人賠償一百五十六萬五千元本息之損害，尚屬相當，應予准許等詞，為
其判斷之基礎。
按解釋當事人之契約，應通觀全文，並斟酌立約當時之情形，以期不失立約人之真意
。查上訴人簽立之系爭保證書係記載：﹁立保證書人乙○○（即上訴人）今保證債務
人陳明爐、周碧玉、陳冠宇所開支票與本票三十二張計一千三百二十三萬三千五百元
予債權人甲○○（即被上訴人），必須於三年內清償完成，在未清償完成之前，保證
人願將以下不動產過戶及承租權移轉予債權人。如后：(一)壽豐鄉○○段，地號五一一
五，面積一一公畝四二平方公尺全部。壽豐鄉○○段，地號五一一五之一，面積四公
畝四七平方公尺（二分之一），簽訂保證書時，保證人即刻辦理過戶予債權人或所指
定第三人。(二)保證人所承租木瓜山事業區第九九林班，一八八之一、一九八號地，面
積○‧八一公頃，於八十五年四月十五日之前，必須將承租權變更登記予債權人或所
指定第三人。如簽約後，債務人仍不履行，被保人無力清償時，保證人又不依約變更
以上不動產之抵押權及承租權之移轉予債權人時，保證人願負責連帶清償﹂等內容（
見台灣花蓮地方法院︽下稱花蓮地院︾卷一六頁）。而該保證書係被上訴人擬就後，
由上訴人簽名之事實，為兩造所不爭執 (見台灣士林地方法院︽下稱士林地院︾卷一
五頁、原審卷五七、七八頁 )。則觀之土地登記簿謄本記載，五一一五號、五一一五
之一號土地應有部分移轉登記予陳曾幸惠、游承勳之原因發生日期均為八十五年一月
二十日（見花蓮地院卷一七、一八頁），核與兩造簽訂保證書之日期相同及被上訴人
陳稱：上訴人承諾如陳明爐等三人未清償債務，其又不依約移轉保證書(一)款所示不動
產所有權時，上訴人願負連帶清償之責。本來約定要將不動產全部移轉予伊，伊到代
書處，他們（即陳明爐、周碧玉、上訴人）卻要將其中一半移轉登記予游松輝之子游
承勳，因他們說已賣給游松輝，不能依保證書全部登記予伊所指定之人，當時伊想如
予拒絕，連另一半土地所有權都沒辦法取得，所以在上訴人之父母說剩下不足的錢，
他們以後會清償伊之情形下，伊就同意先將系爭土地之二分之一辦理登記予陳曾幸惠
。保證書約定清償之前先要將系爭土地登記予伊，主要是擔保，如將來清償完畢，伊
會將所有權及承租權再還給上訴人，如果沒清償完畢，所有權及承租權就歸伊等語（
見花蓮地院卷八、七二、七三頁、士林地院卷一五、一六頁）。似見上訴人未移轉登
記約定之土地應有部分二分之一，僅負連帶清償之保證責任，上訴人之父母於辦理移
轉登記時亦表示將清償不足之錢款。果爾，原審未探求該保證書約定之真意何在，遽
認其約定並為代物清償契約之混合契約，上訴人未移轉登記約定之土地應有部分二分
之一，即應依民法第二百二十六條規定，負給付不能之損害賠償責任，殊嫌率斷。次
按債權人受領他種給付以代原定之給付者，其債之關係消滅，民法第三百十九條定有
明文。又代物清償為要物契約，其成立僅當事人之合意尚有未足，必須現實為他種給
付，他種給付為不動產之設定或移轉登記時，非經登記不得成立代物清償（本院六十
五年台上字第一三○○號判例參照）。系爭保證書簽訂時，上訴人既尚未移轉所約定
之所有權及承租權，原審竟認該約定為代物清償契約，其法律上見解亦欠允當。倘上
訴人確應負損害賠償之責，其於原審辯稱：伊已移轉登記予被上訴人之土地應有部分
等應如何計價？如何扣抵保證債務之金額？又被上訴人依民法第二百二十六條之規定
請求伊賠償損害，其損害為何？其請求之損害額如何計算云云（見原審卷六九、七○
頁），均與判斷上訴人應賠償損害之金額攸關，原審未遑詳查究明，遽命上訴人賠償
損害一百五十六萬五千元本息，更屬難昭折服。上訴論旨，指摘原判決不當，求予廢
棄，非無理由。
據上論結，本件上訴為有理由。依民事訴訟法第四百七十七條第一項、第四百七十八
條第一項，判決如主文。
中      華      民      國    九十二    年      八      月    二十九    日
                              最高法院民事第七庭
                                  審判長法官  蘇  茂  秋
                                        法官  徐  璧  湖
                                        法官  朱  建  男
                                        法官  蘇  達  志
                                        法官  沈  方  維
      右正本證明與原本無異
                                              書  記  官
中      華      民      國    九十二    年      九      月     十七     日
                                                                        Ｒ


司法院資訊處製作；財團法人民間司法改革基金會備份。
